臺灣高等法院高雄分院刑事判決　　　 100年度上訴字第1027號
上　訴　人
即　被　告　林富傑
指定辯護人　公設辯護人　李佩娟
上列上訴人因殺人未遂案件，不服臺灣高雄地方法院99年度訴字
第928 號中華民國100 年5 月24日第一審判決（起訴案號：臺灣
高雄地方法院檢察署99年度偵字第12163 號），提起上訴，本院
判決如下：
     主  文
上訴駁回。
     事  實
一、林富傑於民國99年2 月19日中午某時許，於幫忙親戚處理嫁
    女兒之相關事宜後，因飲用過量米酒而引起酒精中毒，呈現
    意識不清之去抑制狀態，致其辨識行為違法或依其辨識而行
    為之能力均顯著減低，嗣於同日下午5 時許，林富傑仍呈現
    上開辨識行為違法或依其辨識而行為之能力均顯著下降之狀
    態，在其堂叔公林清水（2 人為7 親等之旁系血親）位於高
    雄市那瑪夏區達卡努瓦大光巷135 號住處前，因與林清水發
    生口角而對其心生不滿，竟突萌殺人犯意，先當場向林清水
    表示要將其砍死，隨即返回自己位於高雄市那瑪夏區達卡努
    瓦大光巷131 號之住處內，取出其所有之菜刀1 把（案發後
    業經林清水丟棄而未扣案），旋折返林清水之上開住處前，
    見林清水仍坐在該處門前，即持刀從林清水前方由上往下向
    林清水之頭部用力揮砍2 下，致林清水受有前額至頭頂撕裂
    傷7 公分、右側頭頂撕裂傷10公分、前額至頭頂骨骨折併顱
    內出血及氣腦等傷害，林清水並因此倒地不起。惟林富傑見
    林清水倒地後仍不罷手，復接續持刀揮砍林清水之背部2 至
    3 下，幸因林清水所著衣物較厚，始未再受傷。嗣鄰居見狀
    乃將林富傑拉開，並將林清水送醫急救，林清水始未喪命，
    林富傑之殺人犯行因而未能得逞。
二、案經林清水訴由高雄市政府警察局六龜分局報告臺灣高雄地
    方法院檢察署檢察官偵查起訴。
     理  由
壹、證據能力部分：
    被告以外之人於審判外之陳述，雖不符同法第159 條之1 至
    第159 條之4 之規定，但經當事人於審判程序同意作為證據
    ，法院審酌該言詞陳述或書面陳述作成時之情況，認為適當
    者，亦得為證據，同法第159 條之5 第1 項定有明文。本判
    決所引用之傳聞證據，均經本院依法踐行調查證據程序，當
    事人於審判程序亦同意作為證據，本院審酌證據資料作成時
    之情況，並無違法不當及證明力明顯過低之瑕疵，且無依法
    應排除其證據能力之情形，認以之作為證據應屬適當，故有
    證據能力。
貳、實體部分：
一、訊據被告林富傑固不否認有於上開時地持刀揮砍告訴人林清
    水之頭、背部，致告訴人受有上開傷害之情事，惟矢口否認
    有何殺人未遂犯行，辯稱：伊係因酒醉一時衝動，才會拿刀
    子砍告訴人，惟伊並無殺人之意思云云。經查：
（一）被告於上開時地因酒後與告訴人發生口角，而對告訴人心
      生不滿，乃先當場向告訴人表示要將其砍死，隨即返回自
      己位於高雄市那瑪夏區達卡努瓦大光巷131 號之住處內，
      取出自己所有之菜刀1 把，旋折返告訴人之上開住處前，
      見告訴人仍坐在該處門前，即持刀從告訴人前方由上往下
      向告訴人之頭部用力揮砍2 下，致告訴人受有前額至頭頂
      撕裂傷7 公分、右側頭頂撕裂傷10公分、前額至頭頂骨骨
      折併顱內出血及氣腦等傷害，告訴人並因此倒地不起，惟
      被告見告訴人倒地後仍不罷手，復接續持刀揮砍告訴人之
      背部2 至3 下，因告訴人所著衣物較厚，始未再受傷，嗣
      經鄰居見狀將被告拉開，並將告訴人送醫急救，告訴人始
      未喪命等情，業為被告於原審及本院審理中均坦承不諱，
      核與證人即告訴人林清水於偵查、原審審理中、證人史秀
      梅即在場之目擊者於偵查中所證述之情節大致相符，並有
      義大醫院驗傷診斷書1 份在卷可稽（見原審二卷第60至63
      頁、偵卷第59至65、29至32、23頁），上開事實，要堪認
      定。
（二）被告雖辯稱其有持刀揮砍告訴人之行為，惟實無殺人犯意
      云云，然按刑法上殺人罪與傷害罪之區別，本視加害人有
      無殺意為斷，被害人所受之傷害程度，固不能據為認定有
      無殺意之唯一標準，但被害人所受傷害之程度、部位，及
      加害人之下手情形如何，於審究犯意方面，仍不失為重要
      參考資料（參見最高法院20年非字第104 號判例要旨、87
      年度台上字第4494號裁判要旨）。查頭部係人體極重要且
      脆弱之部位，如以菜刀直接砍殺他人頭部，將有極大之可
      能割傷腦部之主要血管而導致大量出血，致使他人發生死
      亡之結果，此為一般具有正常智識之人均所能知悉，而被
      告於原審審理中亦坦認了解拿菜刀砍他人之頭部會使人死
      亡乙情不諱（見原審二卷第92頁背面），惟被告既明知此
      情，竟仍於案發當日與告訴人發生口角後，即表示要殺死
      告訴人，並旋返家取出菜刀後折返告訴人之住處，持該菜
      刀直接揮砍告訴人之頭部，已難認其僅係基於教訓告訴人
      之意而行兇，而無殺害告訴人之故意；又告訴人證稱：「
      我經常叫被告不要喝酒，被告會不高興」等語（見原審卷
      第61頁），衡以案發當日被告係於酒醉後與告訴人發生口
      角，經證人史秀梅於偵查中證述明確，核與告訴人所指訴
      之情節大致相符，而被告亦自承當日係因喝醉才會與告訴
      人發生口角等語，則被告當時應係因過量飲酒致其情緒控
      制力降低，嗣與告訴人因故發生爭執後，即因一時衝動而
      起意殺害告訴人，此觀以被告與告訴人發生口角後，即表
      示要砍死告訴人，並旋返家，持刀折返告訴人住處砍殺告
      訴人乙情甚明；再由告訴人經被告持刀砍殺頭部後，業已
      倒地不起，被告卻仍接續持刀揮砍告訴人之背部而有追殺
      告訴人之行為，嗣經鄰居阻止始停止對告訴人之攻擊行動
      ，告訴人因而幸免於難，益徵被告確有殺害告訴人之決意
      及行為無疑。從而，被告既有殺害告訴人之動機，復持菜
      刀猛砍告訴人身體要害部位之頭部，並致告訴人受有前述
      非輕之傷害，且嗣後仍繼續追殺告訴人，經旁人攔阻後始
      未得逞之情事，則其有殺害告訴人之犯罪故意至為顯然。
      至於，告訴人所受傷勢，雖據義大醫院99年10月22日義大
      醫院字第09901341號函覆稱：該等傷勢之嚴重度尚未達於
      致死之程度，惟告訴人於原審審理中證稱：「被告拿菜刀
      砍我頭，很大力，但是因為刀沒有很利，被告站著，我坐
      著，我們面對面，被告就很大力地拿菜刀往我頭部砍下去
      …，我倒地後他又砍我背」等語（見原審二卷第63頁）、
      證人史秀梅證稱：「被告是被拉開才沒有繼續砍的」等語
      （見偵卷第30頁），而觀以告訴人所受前額至頭頂、右側
      頭頂之撕裂傷確已分別深達7 、10公分，且其前額至頭頂
      骨亦因此產生骨折併顱內出血及氣腦等症狀，傷勢實屬非
      輕，綜合告訴人及證人史秀梅之證詞及上開受傷程度判斷
      ，足見被告持刀砍擊告訴人頭部時力道確甚猛烈，幸因旁
      人阻止，告訴人傷勢方未達致死之程度，是前述義大醫院
      函尚不足為認定被告無殺人故意之證據。是以被告辯稱其
      無殺人犯意云云，自無足採。
（三）按刑法第19條第3 項之原因自由行為，係指行為人在精神
      、心智正常，具備完全責任能力時，本即有犯罪故意，並
      為利用以之犯罪，故意使自己陷入精神障礙或心智缺陷狀
      態，而於辨識行為違法之能力與依辨識而行為之自我控制
      能力欠缺或顯著降低，已不具備完全責任能力之際，實行
      該犯罪行為；或已有犯罪故意後，偶因過失陷入精神障礙
      或心智缺陷狀態時，果為該犯罪；甚或無犯罪故意，但對
      客觀上應注意並能注意或可能預見之犯罪，主觀上卻疏未
      注意或確信其不發生，嗣於故意或因有認識、無認識之過
      失，自陷於精神障礙或心智缺陷狀態之際，發生該犯罪行
      為者，俱屬之。故原因自由行為之行為人，在具有完全刑
      事責任能力之原因行為時，既對構成犯罪之事實，具有故
      意或能預見其發生，即有不自陷於精神障礙、心智缺陷狀
      態及不為犯罪之期待可能性，竟仍基於犯罪之故意，或對
      應注意並能注意，或能預見之犯罪事實，於故意或因過失
      等可歸責於行為人之原因，自陷於精神障礙或心智缺陷狀
      態，致發生犯罪行為者，自應與精神、心智正常狀態下之
      犯罪行為同其處罰。是原因自由行為之行為人，於精神、
      心智狀態正常之原因行為階段，即須對犯罪事實具有故意
      或應注意並能注意或可得預見，始符合犯罪行為人須於行
      為時具有責任能力方加以處罰之原則，最高法院96年台上
      字第6368號判決可資參照。被告辯稱：當天伊因酒醉，始
      與告訴人發生口角，核與證人史秀梅所證稱之情節相符，
      業如前述，而經原審依職權送請高雄市立凱旋醫院（下稱
      凱旋醫院）鑑定被告案發當時之精神狀況結果，認定：被
      告於行為時，處於酒精中毒意識不清之去抑制狀態，經綜
      合門診鑑定、心理測驗及精神狀態檢查所得之資料，被告
      雖無受明顯「精神病性症狀」如幻聽、妄想或情緒明顯低
      落等症狀之干擾，惟被告有喝酒習慣，當天亦有飲酒，證
      人史秀梅亦描述被告當時已呈現酒醉狀態，被告復表示不
      記得當時之狀況，而根據精神科教科書所載，酒精確有可
      能影響一個人之判斷力與動作協調性，亦會使人之情緒更
      易變動，且認知功能下降，符合被告對犯案當時自身狀態
      之描述，且對照被告平常酒醉之狀況，或大聲講話與同居
      人爭吵，或回家睡覺，或意外摔傷，顯示被告當時在酒精
      作用下，可能導致其衝動控制能力、情緒調適能力、專注
      力與認知能力等之下降，推論其辨識其行為違法或不能依
      其辯識而行為之能力已達明顯減少之程度：然被告於口角
      後回家，因氣不過而臨時起意，回家拿刀砍傷被害人，砍
      到人才醒過來，嗣後又將兇器菜刀丟棄山谷等行為研判，
      被告當日因酒精之影響尚不至於令其不能辨識其行為違法
      或導致欠缺依其辨識而行為之能力，有該院100 年4 月8
      日高市凱醫成字第1000002766號函暨所附精神鑑定書在卷
      可考（見原審二卷第76至81頁），是被告於行為時，確已
      因酒醉而使其辨識其行為違法或不能依其辨識而行為之能
      力明顯減少。又查，被告平日固有飲酒習性，且案發時亦
      有飲酒，惟尚無證據證明本件被告在飲酒前，即已具備殺
      害告訴人之計畫或故意，而故意使己陷入前開精神障礙或
      心智缺陷狀態後而為本件犯行之情事；又觀以被告於精神
      鑑定過程中，自承於酒醉後其大多會回家睡覺，有時會與
      同居人起口角衝突或互推，講話會大聲，但不會與朋友或
      鄰人發生衝突，也不會破壞東西等情，核與告訴人所證稱
      ：被告平日喝酒時不會有暴力行為乙節大致相符（見原審
      二卷第63頁），足見被告縱有飲酒習慣，惟依其以往酒醉
      後之經驗，並無因此即任意持刀砍殺或傷害他人之情形；
      況徵諸被告訴人與被告之祖父為堂兄弟，2 人為堂叔公侄
      之親戚關係，彼此間平日亦無仇怨，若非被告於本件案發
      當時酒醉後與告訴人起爭執，依其等日常相處狀況，難認
      被告有預謀殺害告訴人之動機存在，是本件被告在當日飲
      酒前並無犯罪故意，亦無法預見其於飲酒後可能為本件殺
      害告訴人之行為，故被告即非屬因故意或過失而自陷於精
      神障礙或心智缺陷狀態後發生該犯罪行為之狀況。從而，
      被告於行為時既因飲用過量米酒而引起酒精中毒，呈現意
      識不清之去抑制狀態，致其辨識行為違法或依其辨識而行
      為之能力顯著降低之情況，復難認該等狀態係因被告之故
      意或過失所自行招致，依刑法第19條第2 項之規定，自仍
      得減輕其刑。至被告經送請凱旋醫院鑑定結果，該院雖認
      被告所為符合因故意或過失而自陷於上開精神障礙狀態之
      「原因自由行為」概念，仍應對其行為負責云云。惟上開
      鑑定報告並未考量被告平時多次酒醉，從未有因此即任意
      為暴力行為之前例，即率予推斷被告於自陷於上開精神障
      礙狀態時，已對其後將殺害告訴人之行為有所預見，鑑定
      報告認定被告此部分所為之判斷自有欠周延，本院不予採
      納，附此敘明。
  綜上所述，本件事證明確，被告殺人未遂犯行洵堪認定，自應
  依法論科。
二、核被告所為，係犯刑法第271 條第2 項、第1 項之殺人未遂
    罪。被告持刀先後揮砍告訴人頭部、背部之行為，係於密接
    之時間、同一地點實施，且侵害相同法益，各行為之獨立性
    極為薄弱，主觀上亦係出於同一之犯意，依一般社會健全觀
    念，應視為數個舉動之接續施行，合為包括之一行為予以評
    價為當，應論以接續犯，而僅以一殺人未遂罪論處。又被告
    已著手殺害告訴人之犯行，嗣因鄰居攔阻，告訴人始未喪命
    ，被告之殺人犯行因而未能得逞，其犯罪即屬未遂，爰依刑
    法第25條第2 項規定，按既遂犯之刑減輕之。另被告行為當
    時因酒醉呈現意識不清之去抑制狀態，致其辨識行為違法或
    依其辨識而行為之能力均顯著減低乙節，業經本院認定如前
    ，爰依刑法第19條第2 項規定減輕其刑，並依法遞減之。
三、原審認被告殺人未遂罪證明確，因而適用刑法第271 條第2
    項、第1 項、第25條第2 項、第19條第2 項規定，並審酌被
    告酒後僅因細故與告訴人發生口角，即率爾持刀猛力揮砍告
    訴人之頭部、背部，致使告訴人頭部受有上開嚴重傷勢，幸
    因旁人攔阻並將告訴人及時送醫，告訴人始未喪命，被告所
    為固無足取；惟念其犯後雖否認其犯行係基於殺人犯意所為
    ，然對自身所犯過錯實深感懊悔，嗣已於原審審理中與告訴
    人達成和解，賠償告訴人新臺幣20萬元，告訴人亦已具狀撤
    回告訴，有和解書、刑事撤回告訴狀各1 份在卷可稽（見原
    審二卷第53、70頁），足認其犯後態度尚可，暨考量其並無
    前科，有臺灣高等法院被告前案紀錄表1 份在卷足憑，係因
    酒後一時衝動鑄下大錯，並非預謀殺人，告訴人亦幸未因此
    而喪命，所受傷勢現已痊癒，以及被告業農、教育程度僅國
    中肄業、家境小康等一切情狀，量處有期徒刑3 年6 月；並
    敘明被告持以攻擊告訴人之菜刀1 把，係被告所有供其犯本
    件殺人未遂犯行之物，惟於案發後業經被告丟棄乙節，復據
    被告供明在卷（見原審二卷第25、93頁），應認已滅失，復
    非屬違禁物，爰不予宣告沒收。其認事用法，核無不合，量
    刑亦屬允當。被告上訴意旨否認有殺人之故意，指摘原判決
    不當，為無理由，應予駁回。
據上論斷，應依刑事訴訟法第368條，判決如主文。
本案經檢察官高碧霞到庭執行職務。
中    華    民    國  100     年    10    月    19    日
                    刑事第六庭  審判長法  官  翁慶珍
                                      法  官  孫啟強
                                      法  官  石家禎
以上正本證明與原本無異。
如不服本判決應於收受本判決後10日內向本院提出上訴書狀，其
未敘述上訴理由者，並得於提起上訴後10日內向本院補提理由書
狀（均須按他造當事人之人數附繕本）「切勿逕送上級法院」。
中    華    民    國   100    年    10    月    19    日
                                      書記官  黃月瞳
附錄本判決論罪科刑法條：
中華民國刑法第271條
（普通殺人罪）
殺人者，處死刑、無期徒刑或 10 年以上有期徒刑。
前項之未遂犯罰之。
預備犯第 1 項之罪者，處 2 年以下有期徒刑。